【裁判字號】    89,訴,233
【裁判日期】    890503
【裁判案由】    返還買賣價金
【裁判全文】
臺灣臺南地方法院民事判決  八十九年度訴字第二三三號
    原      告  甲○○
    被      告  乙○○
    訴訟代理人  張文嘉律師
右當事人間請求返還買賣價金事件，本院判決如左：
    主    文
被告應給付原告新台幣貳佰伍拾參萬元，及自民國八十九年一月二十六日起至清償日
止，按週年利率百分之五計算之利息。
訴訟費用由被告負擔。
本判決於原告以新台幣捌拾肆萬參仟元為被告供擔保後，得假執行。但被告如於假執
行程序實施前，以新台幣貳佰伍拾參萬元為原告預供擔保，得免為假執行。
    事    實
甲、原告方面：
  一、聲明：除供擔保金額外，餘如主文所示。
  二、陳述：
  （一）原告於七十七年八月二十七日借用黃志峰之名義，向被告之父黃烈購買坐落
        台南縣永康市○○○段二五七之一號、地目旱之農地其中三百坪（下簡稱系
        爭土地），爾後陸續交付二百五十三萬元予黃烈，黃烈並於八十六年一月十
        六日在不動產買賣合約書（下簡稱系爭買賣契約）註二簽認「甲方（黃烈）
        承認買方為甲○○（即原告），甲○○已付甲方二百四十一萬元，日後登記
        名義人由甲○○指定。」，後來原告又交付十二萬元予黃烈，總計已付黃烈
        二百五十三萬元，由於系爭土地是農地，原告及黃志峰當時不具自耕能力無
        法辦過戶，嗣黃烈不幸亡故，該土地由被告乙○○單獨繼承，系爭土地並因
        重測改為永康市○○段九七一號，因雙方曾經協商由被告將土地移轉登記給
        原告指定之人，或被告將其父所收之買賣價金附加一定之利息返還原告，被
        告應允，均因細節尚無法協調成功，被告自應依繼承法則及不當得利之法律
        關係，將其父黃烈所收之買賣價金附加利息返還。
  （二）按土地法第三十條規定，私有農地所有權之移轉，其承受人以承受後能自耕
        者為限，而此項承受人自耕能力之有無，縱未經當事人主張或抗辯，法院亦
        應先為調查及認定，以為判斷之依據，倘承買人並無自耕能力，而竟承買私
        有農地，即係以不能之給付為契約標的，依民法第二百四十六條第一項前段
        之規定，其契約係無效，故原告自得依不當得利之法律關係，請求返還已交
        付之價金。
  （三）雖系爭買契約內註明「日後登記名義人由甲○○指定」，依新修正之農業發
        展條例第三十七條之規定，農業用地已可移轉與自然人，但依該條例第十六
        條之規定，每宗耕地分割後所有面積未達零點二五公頃者，不得分割。本件
        原告是向黃烈購買系爭土地內之三百坪，折算約為九百九十二平方公尺，亦
        未達零點二五公頃，仍為法所禁止分割，同樣均屬「以不能之給付為契約標
        的」，故被告仍應負返還不當得利之義務。
三、證據：提出不動產買賣合約書、付款明細表、被告戶籍謄本、土地謄本及都市計
    劃土地使用分區證明書、地籍圖各一份為證。
乙、被告方面：
  一、聲明：
  （一）原告之訴駁回。
  （二）如受不利判決願供擔保請准免予假執行。
  二、陳述：
  （一）依買賣契約註二之記載，被告之父黃烈至八十六年一月十六日止共向原告收
        取價金為二百四十一萬元，則原告主張已給付價金為二百五十三萬元即屬無
        據，其請求被告給付二百五十三萬元為無理由。
  （二）被告之父黃烈係依買賣關係向原告收取價金，故所收取之價金並非無法律上
        原因，則原告依不當得利請求被告返還價金即非有理由，依買賣契約註二記
        載「日後登記名義人由甲○○指定」，故原告依買賣契約僅得請求被告將土
        地移轉予其指定之人，雙方買賣契約仍屬有效，被告亦無違約事由，原告請
        求返還價金顯非有理。
  （三）對原告提出之付款明細表內黃烈印章之真正不爭執。
    理    由
一、原告起訴主張原告本身無自耕能力於七十七年八月二十七日借用同無自耕能力之
    黃志峰名義，向被告之父黃烈購買系爭土地，並依約給付買賣價金共二百五十三
    萬元予黃烈，嗣黃烈不幸亡故，系爭土地由被告繼承，並因重測改為永康市○○
    段九七一號，惟因系爭土地為農地，而原告並無自耕能力，則系爭買賣契約顯係
    違反民法第二百四十六條第一項之規定應屬無效，被告之父黃烈應無權收取原告
    所給付之價金，爰依繼承法則及不當得利之法律關係，請求被告將其父黃烈所收
    之買賣價金二百五十三萬元及自起訴狀繕本送達之翌日起至清償日止，按週年利
    率百分之五計算之利息等語。
二、被告則以否認被告之父黃烈收受之價金有二百五十三萬元之多及黃烈係依買賣關
    係收取價金並非無法律上原因，原告依不當得利請求被告返還價金為無理由等語
    ，資為抗辯。
三、原告起訴主張其於七十七年八月二十七日借用無自耕能力之黃志峰名義，向被告
    之父黃烈訂立不動產買賣契約，購買系爭土地三百坪，原告已依約給付買賣價金
    二百五十三萬元予黃烈，嗣黃烈於八十六年間死亡，系爭土地由被告繼承之事實
    ，業據原告提出不動產買賣合約書、付款明細表、戶籍謄本及土地謄本各一份為
    證，被告雖否認原告已給付價金二百五十三萬元予黃烈，惟被告對原告提出之不
    動產買賣合約書及付款明細表之真正均不爭執，而依不動產買賣合約書註二之記
    載黃烈於八十六年一月十六日承認原告已給付價金二百四十一萬元，與付款明細
    表原告付款明細表內所載至八十六年一月五日所付金額亦相符合，且被告對此付
    款明細表內黃列印章之真正亦不爭執，則付款明細表為真正，應可認定，而觀之
    付款明細表八十六年一月十六日後另有於八十六年三月十日及四月十日各支付五
    萬元、七萬元之記載，則原告主張於八十六年一月十六日之後又給付十二萬元之
    價金予黃烈之事實，亦可採信，是原告主張之上開事實，均應可認為真實。
四、按私有農地所有權之移轉，其承受人以能自耕者為限，並不得移轉共有。違反前
    項規定者，其所有權之移轉無效」，修正前之土地法第三十條定有明文。次按以
    不能之給付為契約標的者，其契約為無效，民法第二百四十六條第一項前段亦定
    有明文。經查，原告係於七十七年八月二十七日，以無自耕能力之黃志峰之名義
    向被告之被繼承人黃烈所買受之系爭土地，係屬依都市計劃編為農業區之農地，
    此有原告提出之使用分區證明書一紙在卷可稽，依當時之土地法第三十條之規定
    ，承受人應以能自耕者為限，原告及其所借用之名義人黃志峰並無自耕能力，既
    為被告所不爭執，則原告與黃烈所簽訂之系爭買賣契約，顯係以不能之給付為契
    約標的，依民法第二百四十六條第一項前段之規定，其契約無效。又所謂無效係
    指自始、確定無效，如訂約承受時土地為農地，承受人為無自耕能力之人，即係
    以不能之給付為契約標的而自始確定無效，不因契約後農地變為得移轉，或因當
    事人嗣後另有約定，而使原為無效之契約變成有效，是被告抗辯系爭契約事後已
    加註日後登記名義人由原告指定，雙方買賣契約仍屬有效等語，尚非可採。
五、復按無法律上之原因而受利益，致他人受損害者，應返還其利益；雖有法律上之
    原因，而其後已不存在者，亦同。繼承人對於被繼承人之債務，負連帶賠償責任
    。民法第一百七十九條及第一千一百五十三條亦分別定有明文。經查，原告係因
    系爭契約之訂立而給付黃烈二百五十三萬元，已如前述，惟系爭契約既屬無效，
    則黃烈顯無收受原告給付二百五十三萬元之原因，依上開規定自有返還與原告之
    義務，而黃烈已死亡，被告為黃烈之繼承人，亦為被告所不爭執，則原告依不當
    得利及繼承之法律關係訴請被告返還其所給付之價金二百五十三萬元，及自起訴
    狀繕本送達翌日即八十九年一月二十六日起至清償日止，按週年利率百分之五計
    算之利息，即有理由，應予准許。
六、兩造均陳明願供擔保聲請宣告假執行及免為假執行，經核均無不合，爰分別酌定
    相當擔保金額准許之。
七、結論：原告之訴為有理由，依民事訴訟法第七十八條、第三百九十條第二項、第
    三百九十二條，判決如主文。
中      華      民      國    八十九    年      五      月     三      日
                                臺灣臺南地方法院民事第二庭
~B法      官  童來好
右為正本係照原本作成
如對本判決上訴，須於判決送達後廿日內向本院提出上訴狀
中      華      民      國    八十九    年      五      月      三     日
~B法院書記官  鄭佩玉


司法院資訊處製作；財團法人民間司法改革基金會備份。
